臺灣高等法院民事判決　　　　　　　　　　　　　九十二年度上易字第一三二三號
　　上　訴　人　丁○○
　　訴訟代理人　林崑城律師
　　被　上訴人　乙○○
　　被　上訴人　陽信商業銀行股份有限公司信義分公司
　　法定代理人　林龍雄
　　右　一　人
　　訴訟代理人　曾淑菁
　　追加　被告　丙○○
　　訴訟代理人　許坤立律師
當事人間請求給付票款事件，上訴人對於中華民國九十二年十月三十一日臺灣士林地
方法院九十二年度訴字第一一五號第一審判決提起上訴，並為訴之追加，本院於九十
三年三月十六日言詞辯論終結，判決如下：
    主      文
上訴及追加之訴均駁回。
第二審及追加之訴訴訟費用由上訴人負擔。
    事      實
甲、上訴人方面：
一、聲明：
  (一)原判決不利於上訴人部分廢棄。
  (二)右廢棄部分，被上訴人乙○○、陽信商業銀行股份有限公司信義分公司（下稱陽
    信商銀信義分行）及追加被告丙○○應與原審共同被告甲○○連帶給付上訴人新
    臺幣（下同）一百二十六萬元，及自第一審起訴狀繕本送達之翌日起至清償日止
    ，按年息百分之五計算之利息。
二、陳述：除與原判決記載相同者外，補稱略以：
  (一)被上訴人乙○○自陳有授權原審共同被告甲○○使用以其名義開戶之被上訴人陽
    信商銀信義分行第九九七號支票存款帳戶（下稱系爭支票帳戶）及簽發支票，甲
    ○○亦使用系爭支票帳戶達五年之久，則甲○○之借款行為，就乙○○而言，如
    非直接代理，亦應有表見代理之適用，上訴人自得請求乙○○返還系爭款項。
  (二)乙○○於系爭支票帳戶八十六年一月十日開戶之時並未親自辦理，乃乙○○所自
    承，其於民國（下同）八十五年七月十三日結婚，並於同年八月二十日換證，然
    系爭支票帳戶八十六年一月十日之開戶資料所留存之乙○○
    欄部分為空白，可知陽信商銀信義分行之職員即追加被告丙○○於客戶開戶當時
    未盡職責詳核客戶之身分，與甲○○勾結以舊
    自開戶。是乙○○未親自辦理開戶事宜，復於未授權甲○○之情形下，放任其繼
    續使用系爭支票帳戶開立支票，核屬共同侵權行為。而丙○○之前揭違背職務行
    為，係與乙○○、甲○○共同違反支票存款帳戶開戶之規定，即以違背保護他人
    之法律，損害上訴人之權利，依民法第一百八十四條、第一百八十五條之規定，
    均應負連帶賠償責任。陽信商銀信義分行則係丙○○之僱用人，依民法第一百八
    十四條、第一百八十八條之規定，亦應負連帶賠償之責。
三、證據：除援用第一審所提證據外，並聲請鑑定系爭支票帳戶開戶資料上乙○○之
    簽名之真偽、調閱乙○○之退票理由單、查明有無台北市○○區○○街六四巷十
    三號五樓之地址。
乙、被上訴人乙○○方面：
一、聲明：駁回上訴。
二、陳述：除與原判決記載相同者外，補稱略以：
    乙○○於開立系爭支票帳戶時，確有親自到場供銀行承辦人員確認，後經核准開
    戶。又乙○○僅單純授權甲○○使用系爭支票帳戶及簽發支票，嗣後甲○○如何
    使用，則非乙○○所能知，且甲○○向上訴人借款，係其個人所為，非乙○○所
    授權，更無所謂表見代理或侵權行為之情事。
三、證據：援用第一審所提證據為證。
丙、被上訴人陽信商銀信義分行方面：
一、聲明：駁回上訴。
二、陳述：除與原判決記載相同者外，補稱略以：
    乙○○申請開戶當日是否請假，及退票理由單記載之住址資料有無變更等情，均
    與乙○○是否有親自到陽信商銀信義分行開戶無關。另財政部訂頒之支票存款戶
    處理辦法，僅規定金融機構於受理開戶時，應核對是否確為本人而已，如開戶申
    請人所提供者係舊
    證資料，如未經偽造或變造，縱係舊
    認上訴人確因支票不能兌現而有票據債權，亦屬其他法律關係，與陽信商銀信義
    分行當初准許乙○○開戶一事，並無相當因果關係，是上訴人主張陽信商銀信義
    分行未盡監督之責，任由丙○○在明知乙○○未親自辦理、甲○○未提出授權書
    之情形下，與甲○○勾結以偽造乙○○簽名之方式辦理開戶手續，進而偽開支票
    ，持以向上訴人佯稱借款，致其受所損，請求陽信商銀信義分行負僱用人之連帶
    責任，顯無理由。
三、證據：援用第一審所提證據為證。
丁、追加被告丙○○方面：
一、聲明：駁回上訴人追加之訴。
二、陳述略以：
    系爭支票存款帳戶開戶事宜，確係由乙○○親自辦理，絕非由甲○○與丙○○所
    共同虛設。且系爭票據既經換票，其票據債務主體業經變更為甲○○，乃上訴人
    因甲○○簽發之支票未獲兌現，再以乙○○名義開立之支票為主張，自無理由。
    理      由
壹、程序方面：
一、按上訴後為訴之變更或追加，非經他造同意，不得為之，惟如請求之基礎事實同
    一者，則不在此限，此觀民事訴訟法第二百五十五條第一項第三款及同法第四百
    四十六條第一項規定甚明。又上訴人於第二審為訴之追加，苟其請求之基礎事實
    同一者，即非法所不許。所謂請求之基礎事實同一，係指變更或追加之訴與原訴
    之主要爭點有其共同性，各請求利益之主張在社會生活上可認為同一或關連，而
    就原請求之訴訟及證據資料，於審理繼續進行在相當程度範圍內具有同一性或一
    體性，得期待於後請求之審理予以利用，俾先後兩請求在同一程序得加以解決，
    避免重複審理，進而為統一解決紛爭者，即屬之（最高法院九十年度台抗字第二
    號裁定參照）。
二、查上訴人於原審起訴時，係依民法消費借貸、不當得利、撤銷換票之代償請求之
    法律關係，向乙○○請求給付系爭借款之責；依侵權行為及不當得利法律關係向
    甲○○請求；並主張甲○○利用其在陽信商銀信義分行任職之便，與承辦開戶人
    員丙○○共同虛設帳戶，進而偽開支票，致上訴人陷入錯誤而借款，爰依民法第
    一百八十四條、第一百八十八條規定，請求陽信商銀信義分行負僱用人連帶賠償
    之責。嗣上訴人於上訴後，就乙○○部分除不再依不當得利為請求外（見本院卷
    第五四頁），並主張乙○○亦應依表見代理規定負責，復再主張因乙○○未親自
    辦理開戶事宜，放任甲○○繼續使用系爭支票帳戶，核與甲○○有共同侵權行為
    ；及追加丙○○為被告，認其與乙○○、甲○○共同違反支票存款帳戶開戶之規
    定，損害上訴人之權利，依民法第一百八十四條、第一百八十五條之規定，均應
    負連帶賠償責任，核此係對訴訟標的及訴訟當事人之追加，惟其請求利益之主張
    在社會生活上可認為同一或關連，可認其請求之基礎事實同一，依前開說明，尚
    毋庸經被上訴人之同意，應予准許，合先敘明。
貳、實體方面：
一、本件上訴人起訴主張：乙○○於九十一年五月間，透過其兄即甲○○向伊借款一
    百二十六萬元，約定由乙○○簽發付款人為陽信商銀信義分行，發票日分別為九
    十一年八月二十四日、同年九月十六日，支票號碼分別為ＡＢ0000000、
    ＡＢ0000000，票面金額分別為六十八萬元、五十八萬元之支票二紙（下
    稱系爭支票）作為借款憑證，伊並以訴外人即其妻李佩芳於陽信商銀信義分行帳
    號00000000000號存摺存款帳戶轉帳一百二十六萬元交付借款，然系
    爭支票均因存款不足而退票。乙○○遂向伊提出延期清償及註銷退票紀錄之請求
    ，伊乃於九十一年九月三十日同意由甲○○簽發另二紙金額分別為八十萬元及七
    十萬元之支票換回系爭支票。詎伊屆期提示甲○○所簽發之支票二紙，竟因存款
    不足及拒絕往來而退票。又甲○○利用其在陽信商銀信義分行任職之便，與承辦
    開戶人員即丙○○共同虛設帳戶，進而偽開支票持以借款，致使伊誤信乙○○之
    票據為有效，為此爰依消費借貸、撤銷換票之代償請求、侵權行為法律關係，向
    乙○○請求其給付系爭借款；並依民法第一百八十四條、第一百八十八條規定，
    請求陽信商銀信義分行與甲○○負連帶損害賠償責任等語（原審判令甲○○應給
    付上訴人一百二十六萬及法定遲延利息，而駁回上訴人對乙○○、陽信商銀信義
    分行之請求。上訴人就其敗訴部分不服，聲明上訴，並為上開訴之追加，甲○○
    則未據聲明不服，其敗訴部分業告確定）。
二、乙○○辯稱：伊僅單純授權甲○○使用系爭支票帳戶及簽發支票，嗣後甲○○如
    何使用，非伊所能知，且甲○○向上訴人借款，係其個人所為，非伊所授權，伊
    未向上訴人借款，亦未取得上訴人所交付之款項，自未與上訴人成立消費借貸關
    係，縱甲○○於前開取回票據過程中有瑕疵，亦屬上訴人與甲○○間之爭執，殊
    與身為發票人之伊無涉，是上訴人請求伊應連帶給付一百二十六萬元本息，為無
    理由等語。陽信商銀信義分行亦辯稱：系爭支票帳戶早於八十六年一月十日由乙
    ○○向伊申請開戶，上訴人指系爭支票帳戶係伊之受僱人甲○○勾結乙○○，與
    伊之受僱人丙○○共同利用職務所虛設，並未能舉證，且甲○○縱曾向上訴人借
    款，亦非僱用人之伊所得探知，客觀上該借款行為亦難認與其職務有關，是上訴
    人請求伊負僱用人之連帶責任，顯無理由等語。追加被告丙○○則以：系爭支票
    存款帳戶開戶事宜，確係由乙○○親自辦理，絕非由甲○○與丙○○所共同虛設
    。且系爭支票既經換票，其票據債務主體業經變更為甲○○，乃上訴人因甲○○
    簽發之支票未獲兌現，再以乙○○名義開立之支票為主張，自無理由等語，資為
    抗辯。
三、經查上訴人主張甲○○曾持系爭支票作為借款憑證，伊係以其妻李佩芳上開帳戶
    轉帳一百二十六萬元交付借款，而系爭支票均因存款不足而退票，甲○○嗣簽發
    另二紙金額分別為八十萬元及七十萬元之支票換回系爭支票。詎伊屆期提示甲○
    ○所簽發之支票二紙，亦因存款不足及拒絕往來而退票等情，業據其提出系爭支
    票及退票理由單乙紙、系爭支票託收單、李佩芳上開帳戶存摺影本為證（見原審
    九十二年度士簡字第二０號卷第十九至二二頁），復為乙○○、陽信商銀信義分
    行、丙○○所不爭執，堪認上訴人此部分主張為真正。
四、上訴人復主張係乙○○向伊借款及提出延期清償、註銷系爭支票退票紀錄之請求
    ，且乙○○未親自辦理開戶事宜，復於未授權甲○○之情形下，放任其繼續使用
    系爭支票帳戶，及丙○○與乙○○、甲○○共同違反支票存款帳戶開戶之規定，
    違背保護他人之法律，均應與陽信商銀信義分行負連帶侵權行為損害賠償責任等
    語，則為乙○○、陽信商銀信義分行、丙○○所否認，並以前詞置辯。是本院所
    應審究者，核為系爭借款之借用人究為何人？乙○○、陽信商銀信義分行、丙○
    ○應否與甲○○負連帶賠償之責？
五、就乙○○部分，經查：
  (一)按當事人主張有利於己之事實者，就其事實有舉證之責任，民事訴訟法第二百七
    十七條定有明文。又「民事訴訟如係由原告主張權利者，應先由原告負舉證之責
    ，若原告先不能舉證，以證實自己主張之事實為真實，則被告就其抗辯事實即令
    不能舉證，或其所舉證據尚有疵累，亦應駁回原告之請求」，最高法院亦著有十
    七年上字第九一七號判例可資參照。查上訴人主張系爭借款借用人為乙○○，由
    甲○○代理其向伊借款及換票云云，固據其提出系爭支票及李佩芳存摺影本為證
    。惟此為乙○○所否認，並辯稱：伊不認識上訴人，系爭借款為甲○○個人向上
    訴人所借，退票後伊才知情，並要求甲○○處理，甲○○告以有拿房子去抵押，
    將票拿回等語。則依上開說明，上訴人自應就有利於其之主張負舉證之責。
  (二)查李佩芳上開帳戶，於九十一年五月二十二日固有單筆一百二十六萬元之轉帳，
    惟該款項係由該帳戶直接匯入甲○○個人於陽信商銀信義分行00000000
    000號帳戶中，此有該九十二年一月二十四日陽信信義字第九一０００四號函
    所附李佩芳上開帳戶開戶資料、往來帳戶明細表、取款條、匯款申請書、甲○○
    上開帳戶開戶資料附卷可參（見原審卷第十二至十五頁），上訴人亦自承當初係
    甲○○與伊聯絡等語（見原審卷第二八頁），是系爭借款既非匯入乙○○之帳戶
    ，上訴人亦未能證明系爭借款確已交付予乙○○，尚難單憑系爭支票係以乙○○
    名義簽發而得遽謂乙○○即為真正之借用人。況實務上，持他人票據以為借款者
    ，事所常見，上訴人僅以系爭支票係以乙○○名義簽發，即謂乙○○若非由甲○
    ○直接代理，亦應依表見代理規定負授權人之責，並應由乙○○就未有表見代理
    負舉證責任云云，殊不足取，難認上訴人就系爭借款為乙○○借用乙節已盡舉證
    之責。
  (三)上訴人另主張系爭支票因遭退票，乙○○乃向伊提出延期清償及註銷退票紀錄之
    請求，伊並同意由甲○○簽發另二紙支票換回云云，固亦據其提出原法院九十一
    年度促字第三一四三三號債權人李佩芳、債務人乙○○之支付命令、撤回起訴狀
    （見原審士簡字卷第二四至二六頁）、甲○○簽發之二紙支票及退票理由單（見
    原審卷第四二至四三頁）為憑。惟上開支付命令之製作乃法院依上訴人聲請所為
    ，亦由上訴人具狀撤回乙節，為上訴人所自承（見原審士簡字卷第八頁），自不
    足據以證明確係乙○○以借用人之身分，透過甲○○提出延期清償之情事，上訴
    人此部分主張，亦不足取，是乙○○抗辯伊非系爭借款借用人，借款人係甲○○
    ，伊僅同意甲○○使用系爭支票帳戶等語，即非全不足採。
  (四)上訴人復主張乙○○未親自辦理開戶事宜，放任甲○○繼續使用系爭支票帳戶，
    核與甲○○、丙○○共同違反支票存款帳戶開戶之規定，損害上訴人之權利，應
    負共同侵權行為責任云云。然查：
    1.乙○○於原審時即陳稱陽信商銀信義分行曾打電話與伊確認，系爭支票帳戶確
      係伊開立，伊亦同意甲○○以伊名義開票（見原審卷第二一頁），於本院審理
      時亦抗辯稱：伊因工作忙碌，將印章及舊
      建南填寫資料，後銀行經辦再打電話先確認，並要求對保，伊嗣後再帶
      去對保等語甚明（見本院卷第五四頁），並有該開戶資料在卷可佐（見原審卷
      第一一五至一二０頁）。顯見系爭支票帳戶確經乙○○同意開立，嗣並完成核
      對手續，已難遽認系爭支票帳戶係虛設或系爭支票之簽發未得乙○○之授權。
      至於丙○○於九十二年五月二十九日原審審理時固陳稱系爭支票帳戶為乙○○
      親自來開戶等語，惟其亦自承當時陽信商銀信義分行剛開幕，開戶數量很多，
      且多為公司職員介紹自己親戚來開戶，並於原審法官就開戶相關細節詢問時，
      多答以忘了（見原審卷第一四三至一四六頁），參酌系爭支票帳戶開戶時間，
      距丙○○陳述時已間隔七年餘，當時開戶數量復甚多之情形以觀，自難期丙○
      ○能明確記憶系爭支票帳戶開戶情形，上訴人執此謂系爭支票帳戶乃虛設，尚
      不足取。
    2.次按金融業者對於申請開戶之個人，應核對確為本人，並由開戶人依約定當面
      親自簽名或蓋章或簽名及蓋章於支票存款往來約定書暨印鑑卡上，並留存身分
      證影本，此觀財政部八十一年四月十三日台財融字第八一一七三八二九八號函
      頒支票存款戶處理辦法第四條第一項前段規定甚明（見原審卷第一二一頁）。
      陽信商銀之「存款業務作業管理與相關法規」中，就支票存款開戶手續，亦於
      第二項第二款第二目規定「申請開戶，應由證照或文件記載之負責人親自辦理
      或由受理之金融業者派員查實，並應對開戶申請人及其負責人準用『支票存款
      戶處理辦法』第四條規定查核之」（見原審卷第一二六頁）。核上開規定，無
      非係為確保開戶之行為確實係開戶人本人同意所設，而系爭支票帳戶既經乙○
      ○同意開戶，且嗣後亦完成核對手續，則乙○○於申請開戶當日有無親自到場
      、是否係持舊
      不影響系爭支票帳戶之開立及系爭支票之簽發業經乙○○同意之事實，要難認
      乙○○、甲○○、丙○○有何共同違反支票存款帳戶開戶之規定而致損害上訴
      人之權利可言。是上訴人聲請鑑定系爭支票帳戶開戶資料上乙○○之簽名真偽
      、調閱退票理由單、查明有無台北市○○區○○街六四巷十三號五樓之地址等
      ，即無必要。
    3.再者，系爭支票帳戶於八十六年一月十日核准開立，此觀該開戶資料即明（見
      原審卷第一一五至一二０頁），而系爭借款日期為九十一年五月，乃上訴人所
      自承，距系爭支票帳戶開立已六年有餘，顯見系爭支票帳戶之使用，原屬正常
      。是縱認上訴人確因系爭借款未獲清償而受有經濟上損失，惟此與乙○○於六
      年多前之開戶行為及同意甲○○使用系爭支票帳戶間，要難認有何相當因果關
      係可言，上訴人既未能證明乙○○係借用人，猶指摘乙○○未親自開戶且放任
      甲○○繼續使用系爭支票帳戶，應負共同侵權行為責任云云，顯不足採。
  (五)是上訴人雖主張系爭借款為乙○○所借及換票，並對伊有侵權行為云云，惟未能
    舉證以實其說，其依消費借貸、換票之替代賠償、共同侵權行為法律關係，請求
    乙○○與甲○○連帶負給付系爭款項之責，為無理由，應予駁回。
六、就陽信商銀信義分行及丙○○部分：
  (一)上訴人先主張甲○○與丙○○共同虛設帳戶，致使上訴人誤信乙○○之票據為有
    效，復主張丙○○與甲○○、乙○○共同違反支票存款帳戶開戶之規定，即違反
    保護他人法律，致上訴人權利受損，應負共同侵權行為責任等語。然亦為丙○○
    、陽信商銀信義分行所否認，依上開說明，即仍應由上訴人負舉證之責。
  (二)經查系爭支票帳戶確經乙○○同意開立，並完成核對手續，顯見系爭支票帳戶並
    非虛設，而支票存款戶處理辦法第四條第一項前段規定及陽信商銀「存款業務作
    業管理與相關法規」中之開戶手續部分，其第二項第二款第二目規定，要係確保
    開戶之行為確實係開戶人本人同意所設，已如前述。是系爭支票帳戶既經乙○○
    同意開戶，且嗣後亦完成核對手續，自不足認乙○○、甲○○、丙○○有何共同
    違反支票存款帳戶開戶之規定而致上訴人權利受損之情事。上訴人復謂系爭支票
    帳戶開戶資料並無乙○○之授權書，丙○○猶予以辦理開戶手續，顯有違背職務
    云云。惟查授予他人代理權，尚非須以書面為之，始有效成立，自難謂丙○○有
    何違背職務之行為可言。至於乙○○於申請開戶當日有無親自到場、是否係持舊
    帳戶之開立及系爭支票之簽發業經乙○○同意之事實，亦同前述，上訴人以此謂
    系爭支票帳戶為虛設或甲○○、丙○○共同勾結，違反保護他人法律之行為云云
    ，容屬臆測之詞，復無法舉證以實其說，要難憑採。況系爭借款日期距系爭支票
    帳戶開立日期已六年有餘，顯見上訴人縱有經濟上損失，核與上開開戶行為間，
    並無相當因果關係，上訴人主張丙○○、甲○○對之有共同侵權行為云云，即不
    足取。其請求丙○○應與甲○○依民法第一百八十四條、第一百八十五條規定負
    共同侵權行為責任，洵屬無據。
  (三)又「受僱人因執行職務，不法侵害他人之權利者，由僱用人與行為人連帶負損害
    賠償責任」，固為民法第一百八十八條前段所分別明定。惟按有關僱用人連帶賠
    償責任之成立，必以受僱人之行為客觀上足認與其執行職務有關，且不法侵害他
    人之權利始足當之。本件陽信商銀信義分行之受僱人丙○○、甲○○既無因執行
    職務，不法侵害上訴人之權利之情形，則上訴人請求陽信商銀信義分行亦應依民
    法第一百八十八條規定負僱用人連帶賠償之責，尚乏依據。
七、綜上所述，上訴人之主張，為不足採，被上訴人及追加被告之抗辯，尚屬可信。
    則上訴人主張依消費借貸、代償請求、表見代理、侵權行為法律關係，請求乙○
    ○、陽信商銀信義分行應與甲○○連帶給付其如聲明所示金額，為無理由，不應
    准許。其假執行之聲請即失所附麗，應併予駁回。是原審為上訴人敗訴之判決，
    及駁回其假執行之聲請，並無不合，上訴意旨指摘原判決不當，求予廢棄改判，
    為無理由，此部分上訴即應予駁回。又其於提起本件上訴後，復追加依侵權行為
    法律關係，追加請求被告丙○○應與甲○○、乙○○、陽信商銀信義分行負連帶
    賠償責任，亦屬無據，不應准許，應併予駁回。
八、本件判決之基礎已臻明確，兩造其餘攻擊防禦方法及舉證，經審酌於判決結果並
    無影響，爰不另一一論述，併此敘明。
據上論結，本件上訴及追加之訴均為無理由，依民事訴訟法第四百四十九條第一項、
第七十八條，判決如主文。
中　　　華　　　民　　　國　　九十三　　年　　　三　　　月　　三十  　　日
                              民事第十七庭
                                  審判長法  官  黃  騰  耀
                                        法  官  許  文  章
                                        法  官  黃  莉  雲
正本係照原本作成。
不得上訴。
中　　　華　　　民　　　國　　九十三　　年　　　四　　　月　　　一　　　日
　　　　　　　　　　　　　　　　　　　　書記官  秦  仲  芳
